臺灣高等法院民事判決　　　　　　　　　100年度上字第625號
上　訴　人　忠義開發工程股份有限公司
法定代理人　曹鄭瑞珠
訴訟代理人　曾孝賢律師
複　代理人　張明維律師
　　　　　　鄭玉鈴律師
被　上訴人　家興工程行
法定代理人　陳振興
訴訟代理人　陳鈺歆律師
複　代理人　陳秀美律師
上列當事人間債務人異議之訴事件，上訴人對於民國100年4月13
日臺灣士林地方法院第一審判決（100年度訴字第372號）提起上
訴，本院於100年7月19日言詞辯論終結，判決如下：
    主  文
上訴駁回。
第二審訴訟費用由上訴人負擔。
    事實及理由
一、上訴人起訴主張：被上訴人於民國99年6月24日向臺灣嘉義
    地方法院（下稱嘉義地院），聲請核發對伊之99年度司促字
    第6940號支付命令（下稱系爭支付命令）獲准，系爭支付命
    令形式上於99年7月22日確定。然而，系爭支付命令未合法
    送達於伊，即被上訴人未取得合法之執行名義。蓋斯時伊之
    法定代理人及營業地址，均經訴外人張鴻盈以不法手段向經
    濟部辦理變更登記。嗣經伊對張鴻盈提起確認委任關係不存
    在之訴，獲勝訴判決確定，是張鴻盈與伊無委任關係存在，
    自無代伊收受系爭支付命令之權限。故系爭支付命令未合法
    送達予伊，其聲明異議之不變期間無從起算，自未確定。爰
    依強制執行法第14條第1項規定，提起債務人異議之訴等情
    ，並聲明：臺灣士林地方法院（下稱士林地院）100年司執
    字第9063號強制執行事件（下稱系爭執行事件）之強制執行
    程序應予撤銷。
二、被上訴人則以：系爭支付命令是否合法送達，乃執行名義是
    否合法成立之問題，應依強制執行法第12條規定聲明異議，
    不得提起債務人異議之訴。況系爭支付命令業已合法送達，
    為合法有效之執行名義，且未發生足使其請求權及執行力消
    滅之實體法上事由，尤不得提起債務人異議之訴等語置辯，
    並聲明：上訴人於原審之訴駁回。
三、本件經原審判決上訴人於原審之訴駁回。上訴人不服原審判
    決，提起上訴，聲明為：(一)原判決廢棄。(二)系爭執行事件之
    強制執行程序應予撤銷。被上訴人則聲明：上訴駁回。
四、兩造不爭執之事項（見本院卷第50頁，並依判決格式修正或
    刪減文句，或依爭點論述順序整理內容）
（一）被上訴人於99年6月24日向嘉義地院聲請核發對上訴人之
      系爭支付命令獲准，系爭支付命令業經嘉義地院核發於99
      年7月22日確定之確定證明書。
（二）上訴人對張鴻盈提出確認董事資格不存在之訴，經嘉義地
      院年度訴字第711號判決（下稱系爭前案判決），確認張
      鴻盈與上訴人間之董事、董事長委任關係不存在，於99年
      7月28日因張鴻盈撤回上訴而確定。
（三）上揭事項，並有兩造不爭執其形式真正（見本院卷第50頁
      ）系爭支付命令暨確定證明書、系爭前案判決暨確定證明
      書（均影本）附卷可稽（分別見原審卷第10頁至第22頁）
      ，自堪信為真實。
五、經本院於100年7月7日與兩造整理並協議簡化之爭點為（見
    本院卷第50頁，並依本院論述之先後與妥適，而調整其順序
    、內容）：
（一）上訴人得否依強制執行法第14條第1項規定，提起本件債
      務人異議之訴？
（二）上訴人請求撤銷系爭執行事件之強制執行程序，有無理由
      ？
六、茲就爭點分別論述如下
（一）上訴人不得依強制執行法第14條第1項規定，提起本件債
      務人異議之訴。
  １、第按，執行名義成立後，如有消滅或妨礙債權人請求之事
      由發生，債務人得於強制執行程序終結前，向執行法院對
      債權人提起異議之訴。強制執行法第14條第1項前段定有
      明文。蓋執行法院固應依執行名義實施強制執行，然執行
      名義所示請求權之存在、內容，或與強制執行時之實體法
      權利狀態不一致。惟執行法院對於執行名義記載之請求權
      是否存在，無調查之權，故仍須依執行名義強制執行。於
      此情形，執行法院依據執行名義所為之強制執行程序，雖
      屬合法，然因債權人之實體法上請求權業已消滅，其所為
      執行於實體法上自屬不當，應予債務人救濟之途徑。因此
      ，強制執行法許可債務人提起異議之訴，請求法院判決不
      許強制執行，並以此確定判決為反對名義，向執行法院提
      出，由執行法院撤銷強制執行程序，以保護債務人之權利
      。職是，債務人異議之訴，乃執行名義成立之後，債務人
      主張執行名義所示之請求權，有消滅或妨礙債權人請求之
      事由，而請求以判決不許強制執行，以排除執行名義執行
      力之救濟途徑。
  ２、復按，強制執行應依執行名義為之，執行法院對於執行名
      義是否有效成立，自應加以審查。未確定之支付命令，不
      備執行名義之要件，其執行名義尚未成立，執行法院不得
      據以強制執行。法院誤認未確定之裁判為確定，而依聲請
      付與確定證明書者，不生該裁判已確定之效力。執行法院
      就該裁判已否確定，仍得予以審查，不受該確定證明書之
      拘束（最高法院81年臺抗字第114號判例）。基此而論，
      倘執行名義並未成立，債權人竟聲請對債務人強制執行，
      而侵害債務人之權利，僅係債務人得否依強制執行法第12
      條第1項規定聲明異議而已，尚非得提起債務人異議之訴
      。
  ３、經查，系爭支付命令業經嘉義地院核發於99年7月22日確
      定之確定證明書；上訴人對張鴻盈提出確認董事資格不存
      在之訴，復經系爭前案判決確認張鴻盈與上訴人間之董事
      、董事長委任關係不存在確定等節，為兩造所不爭執（見
      上四之（一）、（二）所示），並有系爭支付命令暨確定
      證明書、系爭前案判決暨確定證明書（均影本）附卷為憑
      （分見原審卷第10頁至第22頁），自堪認為實在。
  ４、據此，縱認上訴人主張：系爭支付命令係由張鴻盈收受，
      而張鴻盈與上訴人間之董事、董事長委任關係為不存在，
      可見系爭支付命令未合法送達於上訴人，故未確定等節為
      可採，但揆諸上１、２之規定及說明意旨，系爭支付命令
      是否合法成立，士林地院即系爭執行事件繫屬之執行法院
      ，仍得以審查而不受系爭支付命令確定證明書之拘束。要
      之，系爭支付命令是否業經合法送達上訴人而確定，乃屬
      上訴人依強制執行法第12條第1項規定聲明異議之問題，
      不得提起債務人異議之訴以為救濟，至為明灼。
  ５、況且，上訴人於系爭執行事件亦以：系爭支付命令未合法
      送達予上訴人，尚未確定，不得對上訴人強制執行，而聲
      明異議等節，業經本院調卷查明（見系爭執行事件卷第19
      2頁至第195頁）。再者，上訴人尚聲請嘉義地院撤銷系爭
      支付命令之確定證明，並有嘉義地院100年6月21日99年度
      司促字第6940號裁定影本附卷可參（見本院卷第41頁至第
      43頁）。由是觀之，系爭支付命令果因未合法送達上訴人
      而未確定，不得據為系爭執行事件之執行名義，上訴人業
      依相關程序請求救濟，至為明確。
  ６、從而，上訴人既主張系爭支付命令因未合法送達而未確定
      ，自非屬執行名義成立後，有消滅或妨礙被上訴人請求之
      事由，自不得依強制執行法第14條第1項規定，提起本件
      債務人異議之訴，洵堪認定。
（二）上訴人請求撤銷系爭執行事件之強制執行程序，為無理由
      。
      承上（一）所述，上訴人既不得依強制執行法第14條第1
      項規定提起本件債務人異議之訴，則上訴人依此規定，而
      請求撤銷系爭執行事件之強制執行程序，為無理由，要屬
      明灼，至堪認定。
七、綜上所述，上訴人之主張，為不足採，被上訴人之抗辯，尚
    屬可信。是則，上訴人本於強制執行法第14條第1項規定，
    請求撤銷系爭執行事件之強制執行程序，為無理由，不應准
    許。原審為上訴人敗訴之判決，並無不合。上訴意旨指摘原
    判決不當，求予廢棄改判，為無理由，應予駁回。
八、本件事證已臻明確，至於未論述之爭點；兩造其餘之攻擊或
    防禦方法；未經援用之證據，經本院斟酌後，認為均不足以
    影響本判決之結果，自無一一詳予論駁之必要，併此敘明。
九、據上論結，本件上訴為無理由，依民事訴訟法第449條第1項
    、第78條，判決如主文。
中    華    民    國    100    年    7    月    26    日
                  民事第五庭
                        審判長法  官  李錦美
                              法  官  黃雯惠
                              法  官  鍾任賜
正本係照原本作成。
如不服本判決，應於收受送達後20日內向本院提出上訴書狀，其
未表明上訴理由者，應於提出上訴後20日內向本院補提理由書狀
（均須按他造當事人之人數附繕本）上訴時應提出委任律師或具
有律師資格之人之委任狀；委任有律師資格者，另應附具律師資
格證書及釋明委任人與受任人有民事訴訟法第466條之1第1項但
書或第2項（詳附註）所定關係之釋明文書影本，如委任律師提
起上訴者，應一併繳納上訴審裁判費。
中    華    民    國    100    年    7    月    26    日
                              書記官  吳金來
附註：
民事訴訟法第466條之1（第1項、第2項）：
對於第二審判決上訴，上訴人應委任律師為訴訟代理人。但上訴
人或其他法定代理人具有律師資格者，不在此限。
上訴人之配偶、三親等內之血親、二親等內之姻親，或上訴人為
法人、中央或地方機關時，其所屬專任人員具有律師資格並經法
院認為適當者，亦得為第三審訴訟代理人。